最高法院民事判決　　　　　　九十四年度台上字第一四五五號
　　上　 訴　 人　甲○○
　　　　　　　　　　　　　2樓.
　　訴 訟代理 人　詹瑞展律師
　　被　上訴　人　乙○○
　　兼法定代理人　丙○○
上列當事人間請求給付生活費用事件，上訴人對於中華民國九十
三年一月六日臺灣高等法院第二審判決（九十二年度家上字第二
三０號），提起上訴，本院判決如下：
    主  文
原判決關於命上訴人給付暨該訴訟費用部分廢棄，發回台灣高等
法院。
    理  由
本件被上訴人主張：被上訴人丙○○與上訴人，於民國八十一年
三月二十一日結婚後，育有一子即被上訴人乙○○（八十一年七
月二十六日出生）。因上訴人自九十年一月一日起，未支付被上
訴人扶養費。為此，乙○○依民法第一千一百十四條；丙○○依
同法第一千一百十六條之一；並均類推適用非訟事件法第七十一
條之六第二項（被上訴人誤為第三項）之規定，以第一順位聲明
，請求上訴人給付乙○○、丙○○（九十年一月一日至一百零一
年七月二十五日間及九十年一月一日至一百零九年一月五日間）
依序為新台幣（以下同）一百二十一萬二千二百九十五元、一百
七十七萬二千二百三十六元，及均自訴狀繕本送達翌日起加付法
定遲延利息。另第二順位聲明（丙○○於原審另為減縮），則求
為命上訴人給付乙○○、丙○○（九十年一月一日起至九十一年
七月一日止之已到期部分）依序為三十九萬八千六百四十六元、
十九萬九千三百十四元，及均自訴狀繕本送達翌日起加付法定遲
延利息；並自九十一年七月一日起，各至一百零一年七月一日、
一百零九年一月一日止，按月各給付乙○○、丙○○二萬二千一
百四十七元、一萬一千零七十三元，如一期未付，視為全部到期
之判決（被上訴人第一順位之其餘請求，除乙○○於原審減縮部
分外，業經第一審及原審判決其敗訴確定。至其第二順位之請求
，則未經原審為裁判）。
上訴人則以：被上訴人丙○○無正當理由，帶同被上訴人乙○○
在外租屋居住，違反夫妻之同居義務，並致伊無法行使、負擔對
乙○○之權義，伊自無庸給付被上訴人扶養費。況丙○○於八十
九年三月之前，擔任鴻碩時尚有限公司（下稱鴻碩公司）之負責
人，有高達百萬元之投資，既非無謀生能力，而不能維持生活，
其請求伊給付扶養費，亦屬無據。伊與丙○○間尚有婚姻關係存
在，被上訴人援引非訟事件法第七十一條之六第二項關於夫妻離
婚，法院酌定未成年子女扶養費之規定，請求一次給付扶養費，
尤非有理。縱認伊應給付被上訴人扶養費，被上訴人之請求，仍
屬過高，非伊所能負擔等語，資為抗辯。
原審就上訴人應給付被上訴人乙○○、丙○○依序為一百二十一
萬二千二百九十五元、一百七十七萬二千二百三十六元，及均自
九十年一月一日起加付法定遲延利息部分，廢棄第一審所為被上
訴人敗訴之判決，改判如其聲明，無非以：被上訴人丙○○與上
訴人為夫妻、育有未成年之被上訴人乙○○（八十一年七月二十
六日生）之事實，有兩造不爭執之戶籍謄本可稽，堪認為真實。
被上訴人既為上訴人之配偶或未成年子女，無論其有無謀生能力
，即均得請求上訴人負扶養義務。因兩造就上訴人之扶養方法，
存有爭議，被上訴人未經親屬會議之議定，逕行起訴請求，固有
未合，然其於第一審判決後之九十二年九月一日，已補行召開親
屬會議而無法議定，則被上訴人本件之起訴，自屬適法。審酌丙
○○現每日工資九百元，每月工作日數不逾二十二日，且患有上
呼吸道及支氣管過敏、左膝關節炎、疑似深部靜脈栓塞病症，而
其名下投資一百萬元之公司又已解散。反觀上訴人月入五萬餘元
，有房屋一間土地三筆，及二萬六千五百元之投資款等情狀，丙
○○主張按行政院主計處八十九年家庭收支調查報告表台北市部
分之消費支出，所核算之生活費標準（即每月一萬一千零七十四
元），請求上訴人每月給付伊扶養費一萬一千零七十四元，殊無
不合。丙○○係四十九年一月五日出生，算至一百零九年一月五
日滿六十歲止，尚有十九年（二百二十八個月），依霍夫曼計算
式扣除中間利息，其請求上訴人一次給付一百七十七萬二千二百
三十六元之本息，應予准許。至乙○○部分，審酌其為未成年人
，無任何財產，上訴人則擁有上述社經能力，乙○○主張按上開
家庭收支調查報告表，核算每月之扶養費為二萬二千一百四十七
元，亦屬有據。經扣除其母即丙○○應分擔二分之一扶養義務，
上訴人每月應給付之扶養費為一萬一千零七十四元。乙○○係八
十一年七月二十六日出生，算至一百零一年七月二十五日滿二十
歲止，尚有十三年七個月（一百三十九個月），依霍夫曼計算式
扣除中間利息，其一次請求上訴人給付一百二十一萬二千二百九
十五元之本息，即屬有理等詞，為其判斷之基礎。
按夫妻依民法第一千一百十六條之一之規定，固互負扶養之義務
，惟參諸同法第一千一百十七條所定，夫或妻之一方請求他方負
扶養義務時，仍應以夫或妻之一方有不能維持生活者為限。本件
上訴人辯稱：被上訴人丙○○於八十九年三月之前，擔任鴻碩公
司負責人，有高達百萬元之投資，每月並有穩定收入，無不能維
持生活之情事（一審卷九三、九四頁），徵諸丙○○於原審聲請
訴訟救助時，自承每月至多有一萬六千七百二十元收入（原審九
十二年聲字第一六三號訴訟救助卷六頁、七頁），及於原審自認
每月有一萬九千八百元所得（原審卷一二九頁）等情，上訴人所
辯是否全不足採？即關涉被上訴人丙○○得否請求上訴人給付扶
養費之判斷。又扶養之程度，應按受扶養權利者之需要，與負扶
養義務者之經濟能力及身分定之，民法第一千一百十九條規定甚
明。上訴人一再辯稱：伊每月薪資及其他所得約僅五萬元，猶需
支付銀行信貸一萬八千元，房貸二萬餘元，實際得以支配之金額
不及萬元，如認被上訴人請求伊給付扶養費於法有據，其請求核
屬過高，非伊所能負擔等語（一審卷五六頁、一八○頁），並提
出綜合所得稅結算申報書、支付銀行信貸支票明細表為證（同上
卷五七頁、五八頁），苟係屬實，即均屬攸關被上訴人所請求之
扶養程度是否過高？及上訴人應否一次為扶養費之給付或可按月
分期給付之重要攻擊防禦方法。原審未於判決理由項下說明其取
捨意見，遽為上訴人不利之判決，亦有判決不備理由之違法。再
依民法第一千一百十六條之一所定，夫妻互負扶養義務，其負扶
養義務之順序，既與直系血親卑親屬相同，則夫或妻自應與直系
血親卑親屬各依其經濟能力分擔扶養義務。查乙○○係八十一年
七月二十六日生，算至一百零一年七月二十五日即告成年，自其
成年時起，是否仍不應與上訴人分擔對丙○○之扶養義務？原審
未詳加研求，逕命上訴人應獨自對丙○○負擔扶養義務至一百零
九年一月五日其滿六十歲為止，尤非允洽。此外，被上訴人係請
求上訴人自訴狀繕本送達翌日起加付法定遲延利息（一審卷四、
一四四頁、原審卷一二八頁、一四○、一四一頁），而本件訴狀
繕本係於九十年七月十日送達（一審卷二一頁），原審疏未查明
，竟命上訴人應自九十年一月一日起加付法定遲延利息，而未說
明其依據，於法自屬不合。上訴意旨，指摘原判決對其不利部分
為不當，求予廢棄，非無理由。
據上論結，本件上訴為有理由。依民事訴訟法第四百七十七條第
一項、第四百七十八條第二項，判決如主文。
中　　華　　民　　國　九十四　年　　八　　月　　四　　日
                      最高法院民事第五庭
                          審判長法官  蘇　茂　秋
                                法官  朱　建　男
                                法官  蘇　達　志
                                法官  陳　碧　玉
                                法官  王　仁　貴
      本件正本證明與原本無異
                                      書  記  官
中　　華　　民　　國　九十四　年　　八　　月　十八　　日
                                                    Ｒ